臺灣桃園地方法院民事判決　　　　　　　95年度訴字第2021號
原　　　告　甲○○
訴訟代理人　施小凡律師
被　　　告　乙○○
　　　　　　　　　　　　樓之3.
訴訟代理人　陳忠輝律師
上列當事人間請求返還不當得利事件，於民國96年1 月19日辯論
終結，本院判決如下：
    主      文
原告之訴及假執行之聲請均駁回。
訴訟費用由原告負擔。
    事實及理由
一、原告主張：原告與被告同為丞舜工藝設計開發有限公司（下
    稱丞舜公司）之股東，二人於民國95年2 月22日簽立丞舜公
    司股權轉讓同意書（下稱系爭同意書），由原告給付被告退
    股金新臺幣（下同）3,800,000 元，以購買被告所有之丞舜
    公司全部股權。惟二人係依據丞舜公司94年度資產負債表之
    資本乘以被告所有股份比例計算價金金額，因計算時僅以資
    產12,777,690元計算，漏未扣除負債2,351,069 元，計算錯
    誤而給付被告3,800,000 元，實則被告所得受之價金應為（
    12,777,690元－2,351,069 元）×30% ＝3,127,986 元，原
    告已撤銷多給付被告672,014 元此部分錯誤之意思表示，且
    此部分金額顯然未在二人合意範圍內，被告溢領672,014 元
    ，爰依不當得利法律關係請求被告返還其所受利益附加利息
    等語。並聲明：（一）被告應給付原告672,014 元及自95年
    2 月22日起至清償日止，按週年利率5%計算之利息。（二）
    願供擔保請准宣告假執行。
二、被告則以：兩造訂約時並未以丞舜公司資產負債表之資本乘
    以被告出資比例計算買賣股權價金，係原告自行估算被告股
    權價值後，表示願以3,800,000 元購買被告所有之股權，經
    被告同意，二人始簽訂系爭同意書，該股權買賣契約係經雙
    方意思表示合致而成立生效，並無原告所稱之錯誤。原告股
    權價值計算錯誤，係其內部主觀對被告股權價值估計之錯誤
    ，並未成為意思表示之內容，應屬動機錯誤，況此動機錯誤
    係出於原告之過失，原告不得撤銷其意思表示。被告基於雙
    方成立之股權轉讓契約而受領價金，具有法律上原因並無不
    當得利等語，資為抗辯。並聲明：（一）原告之訴及假執行
    之聲請均駁回。（二）如受不利之判決，願供擔保，請准免
    為假執行。
三、兩造不爭執之事實：
（一）兩造於95年2 月22日簽訂系爭同意書，約定原告以3,800,
      000 元購買被告於丞舜公司之所有股權，被告股東權益至
      94年12月31日止，爾後該公司之權利義務概與被告無關。
（二）系爭同意書符合公司法第111 條有限公司出資轉讓之規定
      。
四、得心證之理由：本件兩造之爭點為：（一）兩造所簽訂之股
    權轉讓同意書有無違反公司法規定？（二）被告受領之672,
    014 元是否未在雙方合意範圍內，被告是否為無法律上原因
    而溢領之？（三）原告是否得依民法第88條規定，撤銷逾3,
    127,986 元價金部分之意思表示？被告是否為無法律上原因
    溢領67 2,014元？依序說明如下：
（一）按依公司法規定，有限公司僅有「出資額」，而無「股份
      」、「股權」之概念，亦無「退股」制度，股東將「股份
      」、「股權」出賣予他人，實際上係將出資轉讓予他人，
      應受公司法第111 條出資轉讓規定之限制。被告將其於丞
      舜公司之全部「股權」出賣予原告，實際上係將其全部出
      資轉讓予原告，應受公司法第111 條出資轉讓規定之限制
      ，即應獲全體股東過半數之同意，否則系爭同意書之約定
      無效。查丞舜公司由股東3 人所組成，被告為丞舜公司之
      股東，將其全部出資轉讓予兼為董事之原告，業經全體股
      東過半數之同意，符合同法第111 條規定，且為兩造所不
      爭執，因此系爭同意書之約定有效，合先敘明。
（二）被告受領之672,014 元是否未在雙方合意範圍內，被告是
      否為無法律上原因而溢領之，構成不當得利？
      原告主張兩造係依據丞舜公司94年度資產負債表之資本乘
      以被告出資比例所得之金額，作為原告購買股權之價金；
      然為被告所否認，並以前辭置辯。查系爭同意書上未有如
      原告主張之記載，而僅載明原告同意出資3,800,000 元購
      買被告於丞舜公司之所有股權，有原告提出之系爭同意書
      可參。又證人曾義龍證稱兩造簽立系爭同意書時其未參與
      ，不知道當初締約之情形，其不清楚雙方如何約定買賣價
      額，聽原告說雙方係依照資產負債表計算之結果決定買賣
      價金，被告則稱資產負債表計算之結果僅供參考。證人雖
      稱被告之夫事後曾向其表示有多拿買賣價金，然當時別無
      第三人在場，且被告之夫亦稱資產負債表計算之結果僅供
      參考，其不清楚為何有多拿的問題，從而證人所述無法證
      明兩造訂約時係依照資產負債表計算之結果決定買賣價金
      。因此，原告並無提出任何證據足以證明兩造簽定股權買
      賣同意書時，係以資產負債表作為決定股價之標準。是以
      ，買賣股權價金之金額，既經雙方當事人同意並訂於系爭
      同意書中，自不容當事人事後再行推翻，原告謂被告受領
      3, 800,000元中之672,014 元，未在雙方合意約定之價金
      範圍內，要無可採，被告受領此部分價金自有法律上原因
      ，不成立不當得利。
（三）原告是否得依民法第88條規定，撤銷逾3,127,986 元價金
      部分之意思表示？
      按民法第88條之規定，係指意思表示之內容或表示行為有
      錯誤而言，與為意思表示之動機有錯誤之情形有別（參照
      最高法院51年度台上字第331 號判例）。誠如上述，原告
      無法證明兩造締約時合意以丞舜公司94年度資本額乘以被
      告出資比例所得之金額，作為原告購買股權之價金。因此
      ，原告依該公司當年度負債表總額乘以被告出資比例，自
      行估算買賣價金數額時，漏未扣除負債，計算錯誤以致出
      價3,800,000 元購買被告所有之股權，原告此內心之計算
      並未成為意思表示之內容，係屬動機錯誤，不得據民法第
      88條規定撤銷其以3,800,000 元買受被告所有股權之意思
      表示。次查，原告主張其以3,127,986 元買受被告所有股
      權之意思表示無誤，乃係以逾3,127,986 元買受被告股權
      之意思表示錯誤，經撤銷此部分之意思表示後，其以3,12
      7,986 元買受被告所有股權之法律行為仍有效，而被告受
      領價金中之672,014 元已無法律上原因。誠如上述，雙方
      就被告股權價額以3,800,000 元為成交價格，原告主張因
      計算錯誤而撤銷部分價格，買賣價格僅存於3,127,986 元
      間，然原告無法將買賣契約內容作如此分割；且原告亦無
      法因動機錯誤而撤銷此部分賣賣契約內容。原告主張撤銷
      此意思表示中逾3,127,986 元買受被告股權之意思表示，
      自屬無據。末查，縱原告依法得撤銷其計算錯誤之意思表
      示，惟其業於95年11月15日以郵局存證信函向被告撤銷其
      以3,800,000 元購買被告所有股權之意思表示，有其提出
      之存證信函影本為證，該意思表示既經撤銷依法視為自始
      無效，原告已無從撤銷該意思表示之一部。本件被告受領
      3,800,000 元中之672,014 元，係基於雙方買賣股權契約
      ，有法律上原因，不構成不當得利。
五、綜上所述，原告主張依不當得利返還請求權，請求被告給付
    672,014 元及自95年2 月22日起至清償日止，按週年利率5%
    計算之利息，為無理由，應予駁回。原告之訴既經駁回，其
    假執行之聲請亦失所附麗，併予駁回，附此敘明。
六、本件事證已臻明確，兩造其餘主張、陳述及所提證據，經審
    酌與本院前揭判斷不生影響，毋庸再予審酌，併此敘明。
七、據上論結，原告之訴為無理由，依民事訴訟法第78條，判決
    如主文。
中　　華　　民　　國　　96　　年　　1 　　月　　31　　日
                  民事第三庭    法　官　張益銘
以上正本係照原本作成。
如對本判決上訴，須於判決送達後20日內向本院提出上訴狀。
中　　華　　民　　國　　96　　年　　1 　　月　　31　　日
                                書記官　陳鳳怡
